【裁判字號】    98,訴,73
【裁判日期】    981030
【裁判案由】    損害賠償
【裁判全文】
臺灣高雄地方法院民事判決                98年度訴字第73號
原      告  甲○○○○○(阿咪.
訴訟代理人  莊進祥律師
被      告  丙○○
訴訟代理人  林雪娟律師
上列當事人間請求損害賠償事件，本院於民國98年10月12日言詞
辯論終結，判決如下：
    主    文
原告之訴駁回。
訴訟費用由原告負擔。
    事實及理由
一、程序部分：按訴狀送達後，原告不得將訴變更或追加他訴，
    但擴張或減縮應受判決事項之聲明者，不在此限，民事訴訟
    法第255 條第1 項第3 款定有明文。查原告起訴時，聲明原
    為：被告應給付原告新台幣（下同）1,000,000 元，及自起
    訴狀繕本送達翌日起至清償日止，按年息百分之5 計算之利
    息。嗣減縮聲明為︰被告應給付原告799,022 元，及自起訴
    狀繕本送達翌日起至清償日止，按年息百分之5 計算之利息
    （見本院卷第181 頁）。經核與上述規定相符，先予敘明。
二、原告主張：伊自民國96年2 月11日起受僱於被告，在高雄縣
    大樹鄉○○路68號被告住處，從事看護訴外人即被告母親吳
    秋娥之工作，每月薪資為15,840元，兩造並簽有監護工勞動
    契約（下稱系爭契約）。迄96年6 月間，伊隨被告搬至高雄
    市○○區○○路102 號（下稱系爭住處）居住，嗣於96年10
    月29日上午，被告因伊購買手機而生氣，揚言要將伊解僱並
    遣返印尼，使伊心生畏懼，而倉皇跑至朝明路100 號5 樓，
    嗣因伊長期睡眠不足，頭感昏眩，意外自該處墜落於地，致
    受有「第三腰椎骨折脫臼、兩下肢癱瘓、左肱骨粉碎性骨折
    、右尺骨鷹嘴突骨折及右脛骨折，橫紋肌溶解症」等傷害（
    下稱系爭傷害）。詎伊事後發現被告竟未依系爭契約第5 條
    約定，為伊投保意外事故保險，造成伊因意外墜樓所受之系
    爭傷害，無法向保險公司請求理賠等情。爰依民法第227 條
    不完全給付之法律關係提起本訴，並聲明：如前所述。
三、被告則以：伊自96年2 月起，在上開和山路68號處僱用原告
    ，從事看護吳秋娥之工作，因照顧及看診之需，乃暫將吳秋
    娥帶至系爭住處同住。伊未親自或授權仲介公司與原告簽訂
    系爭契約，並無依系爭契約第5 條約定為原告投保意外險之
    義務，伊自無賠償義務。又伊及仲介公司人員於96年10月29
    日發現原告持有新手機、不明來源現金及被告所有之眉筆型
    口紅、衣服、領巾等物品，原告心虛跑至朝明路100 號5樓
    ，攀越高度120 公分之圍牆，跳樓自殺，致受有系爭傷害。
    而按，原告既因自殺跳樓始受有系爭傷害，依保險法第131
    條規定，本不得請求保險理賠，故伊縱未替原告投保，亦未
    造成其受有損害，原告之請求即無理由等語，資為抗辯。並
    聲明：駁回原告之訴。
三、兩造不爭執事項為（見本院卷第72頁、第143 至144 頁、第
    161 至162 頁）：
  (一)原告自96年2 月11日起受僱於被告，從事看護吳秋娥之工作
    ，每月薪資為15,840元。
  (二)原告被訴侵占吳秋娥所有之眉筆型口紅行為，業經本院97年
    度審簡字第2097號判處原告罰金2,000 元確定，有該判決在
    卷可參。
  (三)被告被訴強迫原告超時工作及剝奪原告行動自由等行為，業
    經臺灣高雄地方法院檢察署（下稱高雄地檢署）以97年度偵
    字第5497號（下稱系爭妨害自由案）為不起訴處分確定，有
    該不起訴處分書在卷可參。
  (四)原告墜樓處圍牆之寬度為15公分，高度為120公分。
  (五)如被告有為原告投保意外險之義務，兩造同意以原告發生意
    外事故時之月薪15,840元作為勞工保險之投保資薪資，並依
    勞工保險條例規定之給付標準，作為本件意外險理賠之數額
    。
四、兩造於審理中協商之爭點為：被告有無為原告投保意外險之
    義務? 如被告應負賠償之責，原告得請求之金額為若干? 茲
    分述得心證之理由如下：
  (一)被告有為原告投保意外險之義務：
  1.查，系爭契約第5 條約定：甲方（即被告）應於聘僱期間內
    提供乙方（即原告）意外事故保險，以做為乙方在工作時間
    或工作時間外發生事故時之保障，有系爭契約1 份（見本院
    卷第8 至13頁）在卷可憑，堪予認定。是依系爭契約第5條
    約定，被告即有於僱用期間內替原告投保意外險之義務。
  2.次查，被告固辯稱：伊未親自或授權仲介公司與原告簽立系
    爭契約，故系爭契約對其不生效力云云。然被告係委由好事
    多開發有限公司（下稱好事多公司）招募引進外勞，並簽立
    委任招募契約（下稱招募契約）授權好事多公司代刻、持用
    被告印章，在辦理外勞相關文件上用印等情，業據被告於本
    院審理中自承招募契約為其所親簽，且蓋於系爭契約上之「
    丙○○」印章，係其交付好事多公司，俾使用在僱用外勞相
    關文件上蓋印（見本院卷第115 頁、第198 頁）等情綦詳，
    核與證人即好事多公司員工丁○○到庭證述：招募契約係伊
    代表好事多公司與被告簽訂（見本院卷第127 至129 頁）等
    語，大致相符，已堪認定。此外，徵諸招募契約第3 條第11
    項第1 款係約定：「甲方（即被告）依本合約之需要，特全
    權授權乙方（即好事多公司）下列事項：(一)代刻及持用甲方
    印章乙枚（用印僅限於辦理外勞相關文件）」（見本院卷第
    97頁）等詞以觀，益堪認被告授權好事多公司以其交付之印
    章在僱用外勞相關文件上用印，應屬無訛。又查，原告自96
    年2 月起已實際受僱於被告，從事看護吳秋娥之工作等情，
    為兩造所不爭執，顯見被告對於兩造彼此間存有僱佣關係，
    已有認識。而按，僱用契約為不要式契約，固不以訂立書面
    為必要，然審諸原告為印尼籍，對於本國語言、風俗、民情
    及法律等瞭解程度，自難與本國人士比擬，則在兩造言語並
    非通暢之情形下，關於詳細之僱佣權利義務關係，即非兩造
    得以言語口頭約明，是在此種跨國人民間之僱佣關係，為避
    免爭議，通常即有以勞僱雙方均能了解其意義之文字為書面
    約定之必要，始符常情。是以，被告既事前委由好事多公司
    為其招募外勞，則為求與受僱之外勞間僱佣關係之權利義務
    得以明確，自應認好事多公司在中英文對照之系爭契約上，
    以被告名義代其用印，亦屬被告授權「辦理外勞相關文件」
    之範圍內，被告自不能否認系爭契約之效力。至被告另辯稱
    ：自外國引進外勞不需簽署系爭契約，並舉行政院勞委會製
    作之雇主聘僱外籍勞工申請書及聘僱許可應檢附文件說明乙
    份為憑云云。然查，被告依招募契約第3 條第11項第1 款授
    權好事多公司用印之範圍係「辦理外勞相關文件」，依其文
    義，自非僅限於向政府機關辦理外勞引進之相關行政程序所
    需文件，尚應包含系爭契約之授權，是被告執此置辯，即不
    可採。
  3.綜上所陳，好事多公司依招募契約被告之授權，代理被告簽
    署系爭契約並用印，自對被告發生效力，則依系爭契約第5
    條約定，被告自須於僱用期間為原告投保意外險。
  (二)被告係因故意自殺而墜樓，不得請求保險給付：
  1.按「被保險人故意自殺，或因犯罪行為，所致傷害、殘廢或
    死亡，保險人不負給付保險金額之責任」，保險法第133條
    定有明文。
  2.查，原告於96年10月29日自朝明路100 號5 樓墜落於地，致
    受有系爭傷害，係因遭被告誤會偷竊衣服，且害怕遭被告遣
    返，始跑至朝明路100 號5 樓，並攀越圍牆跳樓自殺等情，
    業據原告於96年11月6 日及同年月8 日警詢時（見高雄地方
    法院檢察署97年度偵字第3292號竊盜案件【下稱系爭竊盜案
    】偵查卷第4 頁、系爭妨害自由案警卷第11頁），自承在卷
    ，已堪認原告自朝明路100 號5 樓墜地，係因故意自殺行為
    所致。
  3.次查，原告固主張其非自殺墜樓，而係意外墜樓云云。然原
    告於96年10月29日，因遭被告及證人即好事多公司員工戊○
    ○、乙○○，發覺其房間床舖下，藏有被告所有之衣服及其
    他物品，經被告要求戊○○及乙○○將原告帶回後，原告旋
    即跑至朝明路100 號5 樓，攀上並朝外坐在高度120 公分之
    圍牆上乙節，業據戊○○、乙○○於系爭竊盜案警詢中（見
    系爭竊盜案偵查卷第14至16頁、第17至19頁）分別證述明確
    ，倘參諸戊○○於本院審理中仍為相同之證述（見本院卷第
    156 頁）乙節以觀，堪認實屬。而按，原告遭發現床下藏有
    被告所有之衣服及物品，復聽聞被告要求仲介公司人員將其
    帶回，衡情，原告於恐遭遣返回國情急之下，萌生死意，遂
    至朝明路100 號5 樓，攀越高度120 公分之圍牆，並決意跳
    樓，即屬情理內之推斷。否則，原告豈可能攀越高度120 公
    分之圍牆，並坐在寬度僅15公分之圍牆上，無端置自己於隨
    時可能墜樓之險境中? 益見原告於警詢中自承其因自殺而跳
    樓等語，尚堪採認。
  4.又查，原告攀上並坐在高度120 公分之圍牆，於墜樓前，戊
    ○○及乙○○尚規勸原告儘速自圍牆下來達十數分鐘之久，
    詎原告仍不為所動等情，亦經戊○○及乙○○於系爭竊盜案
    警詢中（見系爭竊盜案偵查卷第14至16頁、第17至19頁）暨
    戊○○於本院審理中，分別證述明確（見本院卷第156 頁）
    ，顯見原告以自己行為讓其置於高度險境中，從而，原告果
    因此險境而墜落於地，自不能排除其惹起結果的意志及起因
    性，難謂其墜樓係意外事故所致。再參諸原告於系爭妨害自
    由案警詢時自承：被告並未脅迫其跳樓（見系爭妨害自由案
    警詢卷第11頁）等語以觀，益堪認原告於墜樓前，未有其他
    外力或言語，脅迫或恐嚇其跳樓自殺，足徵原告墜樓受傷並
    不離開其自主性決意的範圍。
  5.綜上所述，原告自朝明路100 號5 樓圍牆墜樓受傷，並不離
    開其自主性決意之範圍，堪予認定。據上，被告依系爭契約
    固須為原告投保意外險，然原告受有系爭傷害，既屬原告自
    主決意之行為所引起，參照前開規定，其本不得向保險公司
    請領保險金，則被告縱未盡為原告投保意外險之義務，原告
    亦未因此受有損害，故原告請求被告應負不完全給付之損害
    賠償責任，尚屬無據。
六、綜上所述，原告主張被告有為其投保之義務，雖屬有據，然
    原告墜樓係其自主行為所引起，則被告縱為原告投保意外險
    ，原告亦不得請領保險金，是被告雖未盡投保之義務，惟並
    不因此造成原告受有損害，故原告依不完全給付之法律關係
    ，請求被告給付799,02 2元及自起訴狀繕本送達之翌日起至
    清償日止，按週年利率百分之5 計算之利息，為無理由，應
    予駁回
七、本件事證已臻明確，兩造其餘證據及攻擊、防禦方法，核與
    判決結果不生影響，爰不予一一論述，併此敘明。
八、結論：原告之訴為無理由，依民事訴訟法第78條，判決如主
    文。
中    華    民    國    98    年    10    月    30    日
                民事第五庭  審判長法  官  李昭彥
                                  法  官  洪榮家
                                  法  官  李育信
以上正本係照原本作成。
如不服本判決，應於送達後20日內，向本院提出上訴狀並表明上
訴理由，如於本判決送達前提起上訴者，應於判決送達後10日內
補提上訴理由書（須附繕本）。
中    華    民    國    98    年    10    月    30    日
                                  書記官  林玉珊

司法院資訊處製作；財團法人民間司法改革基金會備份。
